【裁判字號】    98,消債更,345
【裁判日期】    990331
【裁判案由】    更生事件
【裁判全文】
臺灣臺南地方法院民事裁定           98年度消債更字第345號
債  務  人  甲○○
上列當事人聲請消費者債務清理事件，本院裁定如下：
    主  文
聲請駁回。
聲請費用由聲請人負擔。
    理  由
一、按債務人不能清償債務或有不能清償之虞者，得依本條例所
    定更生或清算程序，清理其債務，消費者債務清理條例第3
    條定有明文。又聲請更生或清算不合程式或不備其他要件者
    ，法院應以裁定駁回之，但其情形可以補正者，法院應定期
    間先命補正，復為同條例第8 條所明定。
二、本件債務人主張：債務人甲○○任職日盛證券股份有限公司
    ，聲請更生前二年收入每月薪資為新台幣（以下同）29,500
    元、業務獎金收入21,341元，合計為50,841元（96年7月1日
    起至98年6月30日止）；名下僅有投資齊柏有限公司，總值
    100,000元，並無其它財產，然累積債務已達4,889,312元，
    均為無擔保或優先權之債務，其中銀行部分3,579,502元，
    另有民間債務陳少堂1,068,000元，魏立民241,810元，聲請
    人有不能清償債務之情事，前已提出債權人清冊，以書面向
    最大債權金融機構即國泰世華商業銀行股份有限公司（以下
    簡稱國泰世華銀行）請求共同協商債務清償方案，惟因國泰
    世華銀行僅同意債務人每月協商還款18,546元之方案，然債
    務人因需扶養未成年子女，僅能清償6,000 元，以致協商不
    成立，且其無擔保或無優先權之債務總額未逾1,200萬元，
    復未經法院裁定開始清算程序或宣告破產，為此，依消費者
    債務清理條例提出本件更生之聲請等語。
三、經查，債務人主張其於消費者債務清理條例施行前，未曾與
    最大債權銀行就無擔保債務成立協商；嗣於施行後始於民國
    97年7月始向最大債權金融機構國泰世華銀行申請債務協商
    ，惟於97年12月23日經國泰世華銀行通知協商不成立等情，
    業據其提出前置協商不成立通知書為證（見本院卷第19頁）
    ，復經本院依職權向國泰世華銀行調取該銀行消費者債務清
    理條例前置協商審核案件查詢等資料附卷可稽，並有國泰世
    華銀行99年2月5日之陳報狀在卷足憑，自堪信為真實。
四、債務人甲○○主張其現任職於日盛證券股份有限公司，負債
    總額為4,889,312元，均為無擔保或無優先權之債務；名下
    並無其他財產，而債務人僅是一般消費者，並未從事營業之
    事實，業據提出債權人清冊、債務人清冊、債務人之財產及
    收入狀況說明書、協議書、無擔保債務還款計畫、財政部臺
    灣省國稅局94年、95年、96年度綜合所得稅各類所得資料清
    單、財政部臺灣省國稅財產歸屬資料清單、協商不成立通知
    書、房屋租賃契約、公司及分公司基本資料查詢、戶口名簿
    、財團法人金融聯合徵信中心當事人查詢個人資料（信用報
    告）回覆書、勞工保險卡、薪資明細表等件為證，並經本院
    依職權調取勞保局電子閘門查詢作業被保險人投保資料查詢
    、稅務電子閘門財產所得調件明細表、法務部健保資訊連結
    作業、集保資料、財政部臺灣省南區國稅局所得稅之申報資
    料等文件查明，堪信債務人此部分主張為真實。
五、債務人主張其聲請前每月薪資平均收入29,500元、業務獎金
    收入21,341元，合計為50,841元，每月生活固定支出76,739
    元，於97年7月間向最大債權銀行提出協商，債務人願意每
    月償還6,000元，詎債權銀行僅同意協商金額為18,546元云
    云，惟查：
（一）債務人主張其任職日盛證券股份有限公司，自96年7月1日
      起至98年6月30日止，兩年內收入為1,220,193元，換算每
      月薪資所得平均為50,841元云云，固提出財政部臺灣省國
      稅局96、97年度綜合所得稅各類所得資料清單、薪資明細
      為據，然本院向日盛證券股份有限公司查詢聲請人98年薪
      資所得，並依職權調取債務人稅務電子閘門財產所得調件
      明細表，其97年度薪資所得為642,849元，換算每月平均
      所得為53,570元（元以下，四捨五入，下同），而98年收
      入483,827元，換算每月收入則為40,319元，此有日盛證
      券股份有限公司99年2月24日日證字第0993000027720號函
      在卷可證（見本院卷第130頁）。足見，債務人98年度收
      入顯然較97年度為低，則債務人於96年、97年間收入固然
      可高達53,570元，惟於聲請本件更生時，其收入已有減少
      ，準此，其每月收入應以98年度每月收入平均40,319元為
      準，先予敘明。
（二）債務人固主張其兩年必要支出為1,841,736元，換算每月
      須支出膳食費、交通費、保險費、住屋管理費、清償民間
      債務、協商還款金額以及扶養未成年子女之費用為76,739
      元云云，惟查：
    1.按消費者債務清理條例之立法目的，乃為兼顧債權人、債
      務人雙方之利益，對陷於經濟上困境之消費者，使其透過
      重建型之更生程序或清算型之清算程序清理其債務，藉以
      妥適調整債務人與債權人及其他利害關係人間之權利義務
      關係，保障債權人獲得公平受償，並謀求消費者經濟生活
      之重建復甦機會，是以，債務人為使其有經濟復甦更生之
      機會，自應以誠實及信用之原則面對自己之債務，積極勉
      力謀求更生償債方案，除應積極開源努力勤奮工作以增加
      收入償還債務外，尚須節流儉樸其生活需求而適當控制其
      生活費用支出，以達成勉力履行債務。
    2.次按依內政部所公告98年度臺灣省低收入戶最低生活費用
      每人每月為9,829元、臺南市低收入戶最低生活費用每人
      每月為9,829元，該生活費標準係按照政府最近一年平均
      每人消費支出（包括食品費、衣著鞋襪費、房租水電費、
      家居管理費、醫療保健費、交通通訊費、娛樂教育費及雜
      項支出）百分之六十訂定，有內政部公告歷年最低生活費
      一覽表一份在卷可稽。又按債務人如負有債務，於履行債
      務期間，須經歷經濟困苦之過程，其生活開銷理當予以節
      制，其生活更須儉樸，且適當控制其生活費用支出，以達
      成勉力履行債務，以符合公平正義及誠信原則，是認抗告
      人每月必要生活費用（包含食、衣、住、行、強制性保險
      等）依上開標準計算，始屬合理。至債務人雖主張其每月
      支出膳食費、交通費、保險費、住屋管理費、清償民間債
      務、協商還款金額以及扶養未成年子女之費用等費用平均
      約為76,739元云云，然上開生活費用標準，已包含食、衣
      、住、行、強制性保險等費用。因此，仍應認以9,829元
      為債務人每月之生活費用，債務人主張逾此範圍部分則不
      足採信。
    3.債務人雖又主張其每月須支付11,000元以扶養其未成年子
      女云云。惟按父母對於未成年子女，有保護教養之權利義
      務。又父母對於未成年子女之扶養義務，不因結婚經撤銷
      或離婚而受影響，離婚後父母對於未成年子女之扶養義務
      ，係立於同一順位而按其資力負扶養義務，亦即父母因離
      婚不能任親權人時，未任親權一方之扶養義務不能免除。
      若父母約定由一方負扶養義務時，僅為父母內部間分擔之
      約定，該約定並不因此免除父母對未成年子女保護教養費
      用負擔之外部義務。經查，債務人於離婚後原約定其未成
      年子女由其前夫監護，嗣於97年3月27日重新約定由債務
      人監護，固有債務人提出之戶籍謄本在卷可按（見本院97
      年度消債更字第260號卷第22頁）。然父母對子女之扶養
      義務，具強制性，任親權之父或母，並無權利為子女拋棄
      受扶養之權利。因此，債務人與其前夫對於其未成年子女
      之扶養義務，究不因其離婚而受影響，其仍應與其前夫共
      同負扶養義務。而其未成年子女之扶養費用則依財政部公
      告98年度綜合所得稅免稅額每人全年82,000元計算，又債
      務人應與其前夫共同分擔未成年子女之扶養費，故每一未
      成年子女每月扶養費由二人分擔後，為3,417元（計算式
      ：82,000÷12＝6,833；6,833÷2＝3,417）。債務人育有
      一名未成年子女，揆諸前開說明，債務人每月應負擔扶養
      費用3,417元。
    4.據上，債務人雖主張其每月與其未成年子女必要支出為膳
      食費、交通費、保險費、住屋管理費、清償民間債務、協
      商還款金額等支出，合計每月支出為76,739元云云，然上
      開生活費用標準，已包含食、衣、住、行、強制性保險等
      費用。因此，仍應認債務人每月之生活費用為9,829元、
      扶養未成年子女費用為3,417元，每月支出合計為13,246
      元，債務人主張逾此範圍部分均不足採信。
（三）債務人又雖主張，其向國泰世華銀行請求共同協商債務清
      償方案，惟因國泰世華銀行僅同意債務人每月協商還款
      18,546元之方案，然債務人因需扶養未成年子女及清償債
      務，僅能清償6,000元，以致協商不成立；且另有債權人
      陳少堂1,068,000元，魏立民241,810元之民間債務云云，
      惟查：
    1.債務人其每月收入為 40,319元，而其每月生活必要費用
      9,829元及扶養費3,417元，合計為13,246元，已如前述，
      則以其收支情形，債務人應尚有27,073元可供清償債務；
      而債務人於97年10月與最大債權銀行國泰世華商業銀行就
      無擔保債務申請協商，國泰世華銀行則提供180期，每月
      須償還18,546元，0％利率之還款方案，此有國泰世華銀
      行99年2月5日陳述意見狀及前置協商相關資料在卷可稽（
      見本院卷第104頁）。則依債務人上開收支情形，其有
      27,073元可供清償與國泰世華銀行之18,546元，並無不能
      清償之情形。債務人目前因未能與各債權人達成協商，以
      致其收入尚有部分經債權人申請法院扣薪，然債務人一旦
      與最大債權銀行達成協商還款方案，自然可妥適解決遭扣
      薪之債務。據上，債務人倘有誠意與國泰世華銀行達成分
      期還款之協商，則依債務人尚有27,073元可供清償之情形
      以觀，應無不能清償債務或不能清償之虞等情形，堪予認
      定。
    2.又債務人之總債務為4,889,312元，其中銀行之無擔保債
      務為3,579,502元，此外，另有陳少堂1,068,000元，魏立
      民241,810元之民間債務。惟查，一般言之，無擔保之民
      間借款債務，因債務人通常已無擔保品可資追償，因此，
      債權人亦不致於過份期待債務人能一次清償債務；倘債務
      人願意分期清償債務，對身為債權人當無不願意接受之理
      。基此，最大債權銀行所定之協商方案雖不能拘束一般債
      權人，然清償不能獨厚民間債權人，而民間債權人為求順
      利收回債權，亦多能參照最大債權銀行之協商方案與債務
      人進行協商。今查，債務人倘真有協商誠意向最大債權銀
      行國泰世華銀行申請協商方案，則依該方案最優惠之還款
      方式，即180期、零利率方案，債務人每月償還銀行之還
      款應僅為18,546元。而債權人陳少堂、魏立民之債務分別
      為1,068,000元，魏立民241,810元，合計為1,309,810 元
      ，其比例約為債務人債務總數4,889,312元之26.78％，最
      大債權銀行尚且可同意分180期之還款方案，則債務人倘
      有還款誠意，自得執此條件向陳少堂、魏立民爭取分期還
      款金額，倘依此比例計算，陳少堂部分，每月還款約僅還
      款5,933元（計算式：1,068,000÷180＝5,933）；魏立民
      部分，每月還款約僅還款1,343元（計算式：241,810÷
      180＝1,343），合計每月還款約僅還款7,277元（計算式
      ：1,309,810÷180＝7,277）。因此，債務人如達成協商
      每月僅需支付債權銀行18,546元、陳少堂5,933元、魏立
      民1,343元，合計25,822元之還款方案，則依債務人目前
      至少有40,319元收入以觀，扣除其基本生活開支9,829元
      、扶養一名未成年子女之費用3,417元後，至少尚有
      27,073元可供清償上開每月25,822元之還款金額，應無不
      能清償債務或不能清償之虞等情形，堪予認定。則債務人
      應未具協商之真意，其應僅係欲藉協商不成立之手段，而
      達聲請更生之目的甚明，自不應准許其更生之聲請。
六、綜上，債務人尚無不能清償債務或不能清償之虞，其更生之
    聲請即不符消費者債務清理條例第3條所定要件，且上開欠
    缺又屬無從補正，依首揭說明，自應駁回其聲請，爰裁定如
    主文。
七、結論：本件聲請為無理由，爰依消費者債務清理條例第8條
    前段、第15條，民事訴訟法第95條、第78條，裁定如主文。
中    華    民    國    99    年    3     月    31    日
                  民事第二庭    法      官  張麗娟
上為正本係照原本作成。
如不服本裁定，應於裁定送達後10日內，以書狀向本院提出抗告
，並繳納抗告費新臺幣1千元
中    華    民    國    99    年    3     月    31    日
                                書  記  官  楊宗倫

司法院資訊處製作；財團法人民間司法改革基金會備份。
